【裁判字號】    96,上,872
【裁判日期】    980203
【裁判案由】    所有權移轉登記
【裁判全文】
臺灣高等法院民事判決                   96年度上字第872號
上  訴  人  戊○○
訴訟代理人  洪堯欽律師
            劉健右律師
被上訴人    丁○○
訴訟代理人  蔡調彰律師
追加被告    乙○○
上列當事人間所有權移轉登記事件，上訴人對於中華民國96年8
月10日臺灣士林地方法院95年度訴字第1124號第一審判決提起上
訴，並為訴之追加，本院於98年1月13日言詞辯論終結，判決如
下：
    主  文
上訴及追加之訴駁回。
第二審及追加之訴訴訟費用由上訴人負擔。
    事實及理由
壹、程序方面；
一、按在第二審為訴之變更或追加，非經他造同意，不得為之，
    但請求之基礎事實同一，追加原非當事人之人為當事人或為
    訴之變更者，不在此限，此觀民事訴訟法第446 條第1項、
    第255條第1項第2款規定自明。本件上訴人起訴主張兩造合
    夥共同出資借款予訴外人王建朗、王建華（下稱王氏兄弟）
    ，其等嗣後以追加被告所有坐落臺北縣石門鄉○○段八甲小
    段72-2地號土地（下稱系爭土地）抵償上開債權，兩造商借
    原審共同被告丙○○之名義，辦理所有權移轉登記。詎丙○
    ○未經上訴人之同意，擅將系爭土地全部移轉登記予被上訴
    人，被上訴人獲有不當得利，爰依民法第179條之規定，先
    位請求被上訴人應依上訴人之出資比例，將系爭土地應有部
    分40.382％移轉登記予上訴人；次依民法第179條、第242條
    之規定，備位請求被上訴人將系爭土地應有部分40.382%移
    轉登記予丙○○後，再移轉登記予上訴人。嗣於本院撤回備
    位之訴之上訴後，並主張追加被告將系爭土地移轉予丙○○
    係為清償兩造之債權，被上訴人受領系爭土地僅為清償其一
    人債權，被上訴人與追加被告間意思表示非一致，無法成立
    代物清償或其他契約，則被上訴人自追加被告處取得系爭土
    地，亦屬無法律上之原因，惟追加被告怠於請求被上訴人返
    還系爭土地，爰追加其為被告，備位請求依民法第179條、
    第242條之規定，代位追加被告請求被上訴人將系爭土地應
    有部分40.382%移轉登記予追加被告後，再移轉登記予上訴
    人，核屬請求之基礎事實同一，毋庸被上訴人同意，是其所
    為訴之追加，應予准許。
二、本件追加被告經合法通知，未於言詞辯論期日到場，核無民
    事訴訟法第386條各款所列情形，爰依上訴人之聲請，由其
    一造辯論而為判決。
貳、得心證之理由：
一、上訴人主張：訴外人王氏兄弟於民國94年7月間向兩造借款
    ，上訴人於94年7月11日匯款新台幣（以下同）380萬元、於
    94年7月19日匯款740萬元，合計1,120萬元；被上訴人亦於
    94年7月11日匯款470萬元、於94年7月15日匯款380萬元、於
    94年7月19日分別匯款420萬元、530萬元，合計1,800萬元，
    王氏兄弟嗣後因無力清償，遂情商其兄即追加被告提供其所
    有系爭土地抵償上開債權，並簽署同意書乙紙，載明「供戊
    ○○與丁○○女士過戶至其指定人名下作為抵償借款」，因
    被上訴人表示以第三人名義登記較妥，兩造遂商借原審共同
    被告丙○○之名義，將系爭土地移轉登記其名下。詎丙○○
    未經上訴人同意，擅於95年5月18日以買賣為原因將系爭土
    地全部移轉登記予被上訴人，致上訴人無法取得依上開同意
    書所載出資比例40.382％之系爭土地應有部分，被上訴人就
    該部分為無法律上之原因而受利益。退步言，縱認上訴人無
    法直接向被上訴人主張不當得利，然因追加被告將系爭土地
    移轉登記至丙○○名下，係為清償兩造之債權，被上訴人受
    領系爭土地僅為清償其個人債權，被上訴人與追加被告間意
    思表示非一致，無法成立代物清償或其他契約，則被上訴人
    自追加被告處取得系爭土地，亦屬無法律上之原因，惟追加
    被告怠於請求被上訴人返還系爭土地等情，爰依民法第179
    條規定，先位請求被上訴人應將系爭土地應有部分40.382％
    移轉登記予上訴人；次依民法第179條及第242條，備位請求
    被上訴人將系爭土地應有部分40.382%移轉登記予追加被告
    後，追加被告再移轉登記予上訴人。除援用原審立證方式外
    ，補提臺灣士林地方法院檢察署檢察官不起訴處分書暨證人
    結文、規費收據、匯款單為證，並聲請向台北縣淡水地政事
    務所函調系爭土地抵押權設定及所有權移轉之相關申請文件
    、向中華電信股份有限公司函調通聯紀錄，聲請訊問證人庚
    ○○、己○○、王建朗、王建華、甲○○（上訴人於原審先
    位請求被上訴人應移轉登記系爭土地應有部分40.382％；備
    位請求被上訴人將系爭土地應有部分40.382%移轉登記予丙
    ○○後，再移轉登記予上訴人。經原審判決上訴人全部敗訴
    後，上訴人提起上訴，嗣撤回對於丙○○之上訴，並追加追
    加被告為被告，請求備位聲明如上）。
二、被上訴人則以：王氏兄弟因無力清償對其借款1,800萬元，
    乃以系爭土地抵償，移轉登記至其借名之丙○○名下，嗣其
    終止借名契約，將系爭土地移轉為自己名義，並無不當得利
    。上訴人與王氏兄弟簽署同意書時，其未在場亦未同意，對
    其不生效力。再者，系爭同意書既非系爭土地移轉登記或登
    記比例約定之書面契約，上訴人據以請求移轉系爭土地之應
    有部分，於法不合等語答辯，並聲明：上訴及追加、變更之
    訴均駁回。除援用原審立證方式外，補提匯款單、執行通知
    書、支付命令、民事判決書、土地使用分區證明書、房地產
    登記費用收據明細表、地籍謄本、不動產估價報告、同意書
    、支出證明單為證，並聲請向中華電信股份有限公司函調訴
    外人黃春常、梁志鈞之通聯紀錄。追加被告另以：其代王氏
    兄弟清償兩造之借款，已依約將系爭土地過戶文件交予上訴
    人，並將系爭土地所有權移轉登記予兩造所指定之登記名義
    人丙○○，其與兩造已無債權債務關係存在，本件純屬兩造
    間之紛爭，與其無關等語，聲明駁回追加之訴。
三、不爭執之事項：
  (一)被上訴人於94年7月11日匯款470萬元、同年月15日匯款380
    萬元、於同年月19日分別匯款420萬元、530萬元，合計出借
    王氏兄弟1,800萬元，有匯款憑證在卷（見臺灣板橋地方法
    院95年度訴字第1743號卷，下稱板院卷，第16頁）。
  (二)追加被告於94年7月29日將系爭土地移轉登記予丙○○，丙
    ○○於95年5月18日以買賣為登記原因，再將所有權移轉登
    記予被上訴人（見板院卷第10-11、21頁）。
  (三)上訴人於95年6月29日發函被上訴人，要求於函到7日內將系
    爭土地應有部分40.382％移轉登記予上訴人。被上訴人則於
    95年7月7日函覆上訴人，表示王氏兄弟係經由上訴人向其調
    借款項，嗣分別於94年7月22日、29日將系爭土地設定抵押
    權及移轉登記予其所指定之丙○○名下，其不清楚亦未參與
    上訴人與王氏兄弟間之借貸，上訴人主張擁有系爭土地應有
    部分40.382％，與事實不符等語（見板院卷第14-20頁）。
四、上訴人主張其與王氏兄弟簽訂同意書，由追加被告將系爭土
    地移轉登記與兩造共同借名之丙○○名下，以抵償兩造借款
    ，被上訴人卻將系爭土地再移轉至自己名下，顯為不當得利
    云云，被上訴人固不否認其個人曾借款予王氏兄弟，並借用
    丙○○之名義，將系爭土地移轉所有權登記至丙○○名下，
    惟以前詞置辯，是本件爭點厥為(一)丙○○究係與兩造或被上
    訴人成立借名登記？(二)上訴人依不當得利規定請求被上訴人
    移轉系爭土地應有部分40.382％是否有理？(三)上訴人主張代
    位追加被告向被上訴人行使不當得利請求權是否有理？
  (一)丙○○究係與兩造或被上訴人成立借名登記？
  1.本件上訴人主張因王氏兄弟向兩造借款無力清償，乃商請其
    兄即追加被告提供系爭土地抵償，因而於94年7月21日簽立
    同意書，並論及登記所有人名義問題等情，有證人葉文樸、
    同意書見證人庚○○證言可佐（原審卷第48-50、74-76頁、
    本院卷第101、102、137、138、180、181頁），被上訴人辯
    稱僅清償其債權云云，固不足採，然就上訴人所陳以丙○○
    擔任系爭土地登記名義人係兩造共同借名一節，被上訴人則
    始終否認之，並辯稱丙○○係其個人借名等語，查上訴人所
    舉證人己○○於本院迭次證稱：當初系爭土地是要移轉給上
    訴人，抵償兩造之債權，上訴人當天沒有帶證件，並說另有
    債權人「大姐」即被上訴人，乃打電話聯絡大姐表示要移轉
    給大姐，請大姐趕快找代書，大姐表示要以員工名字登記，
    上訴人還問是否安全，經過保證安全，其才製作同意書，電
    話是以擴音方式聯絡，其在旁邊聽到等語（本院卷第101、
    180 頁背面），證人庚○○證稱：同意書簽好及過戶文件都
    準備好後，上訴人有表示登記給誰不知道，因為還要跟股東
    商量等語（原審卷第49頁），被上訴人則自承上訴人均稱其
    「大姐」，當天因為要辦理登記有通電話等語（本院卷第
    133頁、第139頁背面），再參諸上訴人於原審自陳當初是請
    被上訴人去找人，被上訴人就找丙○○，但是其不知道被上
    訴人找丙○○等情，而系爭土地由追加被告移轉至丙○○名
    下之過戶手續係由被上訴人所委請代書王痒卜辦理，亦經證
    人王痒卜結證屬實（本院卷第102頁），顯然上訴人原欲將
    系爭土地登記為被上訴人名義，因被上訴人欲借他人名義登
    記，上訴人乃同意由被上訴人出面選擇可信賴之員工，向其
    借名，並負責委託代書辦理移轉登記。丙○○之同意出借名
    義登記，乃係被上訴人單獨與之約定，並非上訴人與被上訴
    人共同與之成立借名契約。
  2.上訴人雖主張94年7月21日與王氏兄弟簽署同意書已記明：
    「因為資金調度困難，無法清償以上借款，故商洽第三人（
    追加被告君）提供其所有之台北縣石門鄉○○段八甲小段
    72-2地號土地一筆供陳淑真與丁○○女士過戶至其指定人名
    下作為抵償借款……」（板院卷第9頁），可證明丙○○為
    兩造所共同借名云云，被上訴人予以否認，並稱不知簽立同
    意書之事。查上開同意書簽立時，被上訴人及丙○○均未在
    場，是由上訴人與王氏兄弟所簽，同意書並無丙○○簽名，
    且同意書下方雖以電腦打字列有簽收人「陳淑真」、「丁○
    ○」二人，卻僅有上訴人一人簽名，另於「丁○○」下方，
    原載有「戊○○代」四字，復經劃線刪除，有同意書可稽，
    此據在場證人庚○○證稱因其未見到丁○○，亦未看到授權
    資料，故認為不妥而要求戊○○將該部分劃掉等語（本院卷
    第138頁背面），顯然庚○○雖聽過上訴人與被上訴人通話
    ，惟對於上訴人是否獲得授權簽署同意書猶有質疑，而證人
    己○○則證稱係兩造電話結束後，才擬同意書請上訴人簽名
    （本院卷第180頁），亦徵被上訴人不可能於電話中知悉同
    意書內容之事，自難以同意書之記載證明系爭土地之借名契
    約當事人確包含上訴人。
  3.上訴人另主張丙○○收受其催告限期移轉系爭土地應有部分
    之存證信函並未回函反駁，可見丙○○亦不否認其確實與被
    上訴人共同借名云云。然查，丙○○於原審所提答辯狀即陳
    ：其受被上訴人之委託，登記為系爭土地所有權人，其後即
    移轉登記與被上訴人，已無任何委任或信託關係，其與上訴
    人不認識，亦未曾見面，不知系爭土地之移轉登記與上訴人
    有何關係等語（原審卷第102頁背面），上訴人就未曾與丙
    ○○接洽過，始終是由被上訴人與丙○○商議借名一事復不
    爭執，則上訴人如何與素未謀面之丙○○間成立借名契約，
    殊難想像，而丙○○就上訴人催告移轉系爭土地應有部分之
    存證信函未予反駁，僅屬單純之沈默，不得遽為推論丙○○
    承認上訴人與其訂有借名契約。
  4.綜合前情，上訴人陳稱其與被上訴人共同與丙○○成立借名
    登記法律關係，委無可採。
  (二)上訴人依不當得利規定請求被上訴人移轉系爭土地應有部分
    40.382％是否有理？
    本件上訴人主張其與被上訴人共同借款予王氏兄弟，並共同
    商借丙○○之名義辦理系爭土地所有權移轉登記，依上開代
    物清償之同意書，被上訴人僅能依出資比例受領59.382%土
    地應有部分，卻擅自將其餘40.382％應有部分亦登記為其所
    有，即屬無法律上之原因而受不當利益云云，被上訴人則否
    認之。查追加被告提供系爭土地縱令係為清償兩造之借款，
    然上訴人不能證明有與被上訴人共同借用丙○○名義為系爭
    土地之移轉登記，即借名關係僅存於被上訴人與丙○○之間
    ，已如上述，而上訴人與丙○○間既無合意成立借名契約，
    其於原審表示終止其與丙○○間委任關係，殊屬無據。至被
    上訴人與丙○○嗣後終止其等間借名關係，由丙○○將系爭
    土地移轉登記與被上訴人，乃終止借名契約之結果，於法並
    無違誤。上訴人主張就其應得之40.382％土地，被上訴人自
    丙○○取得移轉登記，為不當得利，自不足採。至被上訴人
    終止與丙○○間借名契約，移轉為其所有之名義後，兩造間
    應如何就系爭土地受償一節，兩造於電話中並未提到，有己
    ○○證詞可憑（本院卷第180頁背面），是上訴人能否以取
    得系爭土地應有部分40.382％之移轉登記，作為其借款之清
    償方式，乃猶待兩造解決之另一問題，非得以此認定被上訴
    人不應自丙○○取得該部分之所有權登記，故上訴人先位請
    求被上訴人移轉系爭土地應有部分40.382％，委無可採。
  (三)上訴人備位主張代位追加被告向被上訴人行使不當得利請求
    權是否有理？
  1.按民法第242條明定「債務人怠於行使其權利時，債權人因
    保全債權，得以自己之名義，行使其權利」，是債權人之代
    位權自以債務人擁有可得行使而未行使之權利為前提要件，
    倘債務人無權利可得行使，債權人自無從主張代位權。
  2.上訴人主張追加被告將系爭土地移轉予丙○○係為清償兩造
    之債權，被上訴人受領系爭土地僅為清償其個人之債權，被
    上訴人與追加被告間意思表示非一致，無法成立代物清償或
    其他契約，則被上訴人自追加被告處取得系爭土地，為無法
    律上之原因，因追加被告怠於請求被上訴人返還系爭土地，
    爰代位追加被告依據不當得利法律關係請求被上訴人將系爭
    土地應有部分40.382%移轉登記予追加被告後，再移轉登記
    予上訴人云云，追加被告則辯稱：其只是為王氏兄弟還債，
    將證件交給代書，不清楚究約定將土地登記給何人等語。查
    94年7月21日同意書中，上訴人與王氏兄弟僅約定由追加被
    告提供系爭土地過戶至指定人名下作為抵償借款，並未約定
    究各以土地應有部分若干分別清償兩造之債權，是追加被告
    僅是配合辦理移轉其所有之系爭土地所有權至指定人之手續
    ，而指定之登記名義人丙○○乃被上訴人洽商借名，上訴人
    亦同意被上訴人所為之借名，則追加被告既已完成將系爭土
    地移轉予丙○○，即發生清償借款效力，已難認其與被上訴
    人間尚有何權利義務關係。至於兩造就系爭土地究如何分配
    受償，乃其等內部問題，尚非追加被告所須置喙，故被上訴
    人終止與丙○○間借名契約後，將系爭土地移轉為自己名義
    ，追加被告對其並無不當得利請求權可言，則上訴人主張追
    加被告對被上訴人有不當得利請求權而怠於行使，亦為無理
    由。
五、從而，上訴人依民法第179條規定，先位請求被上訴人應依
    上訴人之出資比例，將系爭土地應有部分40.382％移轉登記
    予上訴人；及依民法第179條及第242條規定，備位請求被上
    訴人將系爭土地應有部分40.382%移轉登記予追加被告後，
    再移轉登記予上訴人，均無理由。原審就先位請求部分為上
    訴人敗訴之判決，理由雖有不同，結論則無二致。上訴意旨
    指摘原判決此部分不當，求予廢棄改判，為無理由，應予駁
    回。上訴人追加備位之訴部分，亦無理由，併予駁回。
六、本件事證已明確，兩造其餘主張於判決結果不生影響，爰不
    一一論述，附此敘明。
七、據上論結，本件上訴及追加之訴為無理由。依民事訴訟法第
    449條第2項、第78條、第463條、第385條第1項，判決如主
    文。
中    華    民    國    98    年    2     月    3     日
                    民事第九庭
                        審判長法  官  黃熙嫣
                              法  官  林玲玉
                              法  官  陳玉完
正本係照原本作成。
如不服本判決，應於收受送達後20日內向本院提出上訴書狀，其
未表明上訴理由者，應於提出上訴後20日內向本院補提理由書狀
（均須按他造當事人之人數附繕本）上訴時應提出委任律師或具
有律師資格之人之委任狀；委任有律師資格者，另應附具律師資
格證書及釋明委任人與受任人有民事訴訟法第466條之1第1項但
書或第2項（詳附註）所定關係之釋明文書影本。
中    華    民    國    98    年    2     月    5     日
                              書記官  鎖瑞嶺
附註：
民事訴訟法第466條之1（第1項、第2項）：
對於第二審判決上訴，上訴人應委任律師為訴訟代理人。但上訴
人或其他法定代理人具有律師資格者，不在此限。
上訴人之配偶、三親等內之血親、二親等內之姻親，或上訴人為
法人、中央或地方機關時，其所屬專任人員具有律師資格並經法
院認為適當者，亦得為第三審訴訟代理人。


司法院資訊處製作；財團法人民間司法改革基金會備份。
